ACORDAO-COMPLETO-2346326

ACÓRDÃO 2296/2019 ATA 37/2019 - PLENÁRIO

VISTOS, relatados e discutidos estes autos de Auditoria, realizada no âmbito do Fiscobras 2016, na Secretaria Municipal de Saúde de São Luís/MA, no Fundo Nacional de Saúde, e na Caixa Econômica Federal, cujo objetivo foi fiscalizar as obras de construção da Maternidade de Alto Risco da Cidade Operária, localizada em São Luís/MA;
ACORDAM os Ministros do Tribunal de Contas da União, reunidos em sessão do Plenário, ante as razões expostas pelo Relator, em:
9.1. acolher as razões de justificativa apresentadas por Evandro Tito Ferreira Soares, Adriano Gonçalves dos Reis Lobo, Felipe Castelo Branco, Regina Célia Barbosa Ribeiro e Messias França dos Santos Júnior;
9.2. rejeitar as razões de justificativa apresentadas por Rogério Luiz Ribeiro de Araújo;
9.3. aplicar a Rogério Luiz Ribeiro de Araújo a multa prevista no art. 58, II, da Lei 8.443, de 1992, sob o valor de R$ 15.000,00 (quinze mil reais) , fixando-lhe o prazo de 15 (quinze) dias, contados da notificação, para que comprove, perante o Tribunal (art. 214, III, "a", do RITCU) , o recolhimento da referida dívida ao Tesouro Nacional, atualizada monetariamente na forma da legislação em vigor;
9.4. determinar à Secretaria de Fiscalização de Infraestrutura Urbana que:
9.4.1. autue processo específico de monitoramento para verificar se foram cumpridas as determinações à Secretaria Municipal de Saúde de São Luís - MA e à Caixa Econômica Federal para que adotem as medidas cabíveis com o objetivo de minimizar o atraso nas obras e de ajustar os respectivos cronograma e plano de trabalho;
9.4.2. diligencie, no âmbito do referido processo de monitoramento, junto às seguintes instituições:
9.4.2.1. à Secretaria Municipal de Saúde de São Luís/MA, para que informe, no prazo de quinze dias, se o Contrato 91/2014 foi regularmente concluído;
9.4.2.2. à Caixa Econômica Federal, para que informe, no prazo de quinze dias, se o Contrato de Repasse 795.472/2013 foi regularmente concluído e se o objeto executado cumpriu os fins para os quais foi proposto; e encaminhe ao TCU, no mesmo prazo, a respectiva prestação de contas.

Auditoria realizada nas obras de construção da Maternidade de Alto Risco da Cidade Operária, localizada em São Luís/MA. Análise de razões de justificativas.

Caixa Econômica Federal; Fundo Nacional de Saúde - MS; Secretaria Municipal de Saúde de São Luís - MA.

3. Interessados/Responsáveis:
3.1. Interessado: Congresso Nacional (vinculador)
3.2. Responsáveis: Adriano Gonçalves dos Reis Lobo (XXX.025.513-XX); Evandro Tito Ferreira Soares (XXX.303.113-XX); Felipe Castelo Branco Reis (XXX.654.273-XX); Messias França dos Santos Júnior (XXX.751.583-XX); Regina Célia Barbosa Ribeiro (XXX.501.413-XX); Rogério Luiz Ribeiro de Araújo (XXX.611.893-XX).

13.1. Ministros presentes: José Mucio Monteiro (Presidente), Benjamin Zymler, Aroldo Cedraz e Raimundo Carreiro.
13.2. Ministros-Substitutos convocados: Augusto Sherman Cavalcanti, Marcos Bemquerer Costa, André Luís de Carvalho (Relator) e Weder de Oliveira.

ACORDAO-COMPLETO-2410090

Acórdão de Relação 1361/2020 - Plenário

Acórdão de Relação

ANDRÉ DE CARVALHO

Adoto, como relatório, a instrução da Secretaria de Fiscalização de Infraestrutura Urbana (SeinfraUrbana) , peça 102, cujas análises e proposta de encaminhamento contaram com a anuência dos respectivos dirigentes.
Transcrevo a instrução, a seguir, in verbis:
"INTRODUÇÃO
Trata-se da análise das razões de justificativas apresentadas pelos responsáveis elencados nesta instrução, nos termos das audiências determinadas por meio de Despacho do Ministro Relator Walton Alencar Rodrigues (peça 50) , relativamente às irregularidades constatadas nas obras de construção da Maternidade de Alto Risco da Cidade Operária, localizada em São Luís/MA.
Os recursos para a execução da obra são provenientes do Fundo Nacional de Saúde - FNS/MS (R$24.000.000,00) e de contrapartida do município de São Luís/MA (R$1.000.000,00) . A transferência dos recursos foi prevista pelo Contrato de Repasse 795.472/2013 (peça 28) , celebrado entre o Ministério da Saúde, representado pela Caixa Econômica Federal, e a Secretaria Municipal de Saúde de São Luís/MA (Semus) .
A proposta vencedora do certame de licitação do empreendimento foi apresentada pela empresa Gomes Sodré Engenharia, no valor de R$ 24.807.123,00 e resultou na assinatura do Contrato 91/2014, em 24/6/2014, no regime de execução de empreitada por preço global, com vigência e prazo de execução de 24 meses (peça 47, p. 6) .
HISTÓRICO
As principais constatações da auditoria, expostas no Relatório de Fiscalização 253/2016 (peça 47, p. 8-15) , foram: (i) existência de atrasos injustificados nas obras e serviços (achado 3.1, p. 8-12) , tipificado como irregularidade grave com recomendação de continuidade (IG-C) ; e (ii) restrição à competitividade da licitação decorrente de critérios inadequados de habilitação e julgamento (achado 3.2, p. 12-15) , tipificado como Falhas/Impropriedades (F/I) .
As audiências foram motivadas com base no achado referente a existência de atrasos injustificados nas obras e serviços, em que foram detectadas deficiências na fiscalização do Contrato 91/2014, por parte da Semus, e falha no acompanhamento do Contrato de Repasse 795.472/2013, por parte da Caixa. Foi constatada, nesse sentido, incompatibilidade entre o cronograma de desembolso previsto no Plano de Trabalho e o cronograma executado.
A deficiência na fiscalização da obra por parte da Semus ficou evidenciada pela ausência de adoção de medidas constantes nos dispositivos contratuais e legais para regularizar a execução da obra (peça 47, p.10) . O Relatório de Fiscalização (peça 47, p. 10) apontou que, apesar de a Lei de Licitações 8.666, de 21 de junho de 1993, e do próprio contrato 91/2014 preverem diversas penalidades para o descumprimento das obrigações contratuais, não foi adotada nenhuma outra medida para compelir a empresa a cumprir com os compromissos e cronograma assumidos, além de três notificações, datas de dezembro de 2015, abril e junho de 2016 (peça 39) .
Em relação ao papel de fiscalização da Caixa, como mandatária da União e responsável pelo acompanhamento do Contrato de Repasse 795.472/2013, foi ressaltado a sua deficiência, na medida em que não foram tomadas providências junto à Semus para regularizar o andamento físico das obras, contribuindo para a consolidação do atraso verificado (peça 47, parágrafo 62) . Destacou-se, ainda, que o contrato estava sendo executado de forma contrária aos dispositivos legais (art. 5º, 33 e 67 da Portaria Interministerial 507/2011 e Acórdão 3271/2013-TCU-Plenário) que, sucintamente, determinavam a obrigatoriedade de compatibilização entre o cronograma de desembolso do Plano de Trabalho e o cronograma de execução do empreendimento. 
Ante as irregularidades apontadas, o relatório de fiscalização (peça 47) propôs o seguinte encaminhamento, acatado pelo relator do processo, Ministro Walton Alencar Rodrigues (peça 50) :
V.I.1. Com fundamento no art. 43, inciso II, da Lei 8.443/1992 c/c o art. 250, inciso IV, do Regimento Interno do TCU, e de acordo os termos dispostos na Matriz de Responsabilização contida no Apêndice B deste relatório, determinar a audiência dos seguintes responsáveis, para que apresentem, no prazo de 15 dias, suas razões de justificativa em razão das respectivas irregularidades:
V.I.1.1. Fiscais de execução da Obra: Srs. Rogério Luiz Ribeiro de Araújo (CPF XXX.611.893-XX) , Evandro Tito Ferreira Soares (CPF XXX.303.113-XX) , Adriano Gonçalves dos Reis Lobo (CPF XXX.025.513-XX) , e Felipe Castelo Branco Reis (CPF XXX.654.273-XX) , por não terem tomando as ações necessárias e previstas no contrato e na Lei 8.666/1993, a fim de evitar a ocorrência do atraso na obra, contrariando os arts. 8º, 57, § 3º e 78, da Lei 8.666/1993, as cláusulas 21ª e 22ª do Contrato 091/2014, e a jurisprudência do TCU (Acórdão 292/2008-TCU-Plenário) (achado III.1) ;
V.I.1.2. Responsáveis pelo acompanhamento e fiscalização do Contrato de Repasse n. 795472/2013: Sra. Regina Célia Barbosa Ribeiro, e Sr. Messias França dos Santos Júnior, por não terem tomado providências para regularizar a situação da obra diante de claros sinais de atraso na execução do contrato de repasse, contrariando os arts. 5º, 33 e 67, da Portaria Interministerial n. 507/2011 (achado III.1) ;
As audiências acima transcritas foram devidamente realizadas, conforme tabela a seguir:
	Responsável
	Cargo
	Ofício de audiência
	Resposta

	Rogério Luiz Ribeiro de Araújo
	Fiscal de Obras
	Peça 58
	Peça 77

	Evandro Tito Ferreira Soares
	Coordenador de Fiscalização / Semosp (Secretaria Municipal de Obras e Serviços Públicos) 
	Peça 72
	Peça 94

	Adriano Gonçalves dos Reis Lobo
	Engenheiro Civil / Semosp
	Peça 61
	Peça 80

	Felipe Castelo Branco Reis
	Coordenador de Engenharia / Semus (Secretaria Municipal de Saúde) 
	Peça 60
	Peça 85

	Regina Célia Barbosa Ribeiro
	Gerente da GIGOV de São Luís/MA
	Peça 75
	Peça 98

	Messias França dos Santos Júnior
	Engenheiro da Caixa
	Peça 62
	Peça 91

Vale registrar que, além das audiências, no Despacho do Ministro Relator também foi autorizada a realização de determinações à Semus e à Caixa, no intuito de se adotar medidas para minimizar o atraso nas obras e ajustar o cronograma e o Plano de Trabalho. O cumprimento dessas determinações será realizado em processo específico de monitoramento.
No exame técnico desta instrução serão apresentadas e analisadas as referidas respostas às audiências.
EXAME TÉCNICO
I. Contextualização
Em junho de 2016, durante as visitas técnicas ao empreendimento, constatou-se que a etapa de fundações, com previsão de conclusão para setembro de 2014, ainda não havia sido finalizada.
Questionada sobre o atraso, por meio do Ofício de Requisição 01/253-TCU/SeinfraUrbana (peça 21) , a Semus informou que as obras haviam sido paralisadas em outubro de 2015 devido à situação financeira do contrato de repasse, uma vez que a Caixa somente teria repassado R$ 3.144.000,00 dos R$ 24.000.000,00 previstos contratualmente (peça 38, p.1) . 
Ao serem questionados acerca do referido não repasse, a Caixa e o Ministério da Saúde afirmaram que a liberação das parcelas para a execução da obra dependia de solicitação da Semus (peça 11, p.2) . De acordo com os documentos apresentados durante a fase de auditoria, verificou-se que, decorridos dois anos da ordem de início serviço, houve somente um pedido de vistoria encaminhado pelo município à Caixa em 18/8/2015, no valor de R$ 3.274.789,89 (peça 34 e 35) .  
De acordo com o extrato da conta do convênio, verificou-se que dos recursos provenientes da União, R$ 500.000,00 estavam disponíveis para uso em outubro de 2014 e R$ 2.644.000,00, em janeiro de 2016, totalizando R$ 3.144.000,00 (peça 40, item 5) . 
Posteriormente ao esclarecimento das questões relacionadas ao pagamento, ao ser interrogada acerca das medidas adotadas para que as obras retomassem o seu ritmo de execução normal, a Semus afirmou que a comissão de fiscalização realizou três notificações à empresa contratada - dezembro de 2015, abril e junho de 2016. 
É importante destacar que a comissão de fiscalização do contrato foi constituída somente em abril de 2015, por meio da Portaria Conjunta SEMUS/SEMOSP 102/2015 (peça 94, p. 27) , tendo a fiscalização do contrato referente aos 10 meses anteriores ficado sob responsabilidade do servidor Rogério Luiz Ribeiro de Araújo, designado por meio da Portaria 102/2014 - CGCC/SEMUS, em 24/6/2014 (peça 94, p. 24) .
Diante das informações apresentadas nos autos do processo e previamente à análise das razões de justificativas, é válido esclarecer, para fins de entendimento, a cronologia dos fatos relacionados ao objeto desta instrução, por meio da linha do tempo abaixo: 
Figura 1 - Cronologia da execução da obra
Fonte: elaboração própria
É válido destacar que apesar do prejuízo social causado à população de São Luís/MA pelo atraso de dois anos na obra, houve a retomada de sua execução em junho de 2016 e não se verificaram indícios de prejuízo financeiro ao erário, uma vez que não houve alteração do valor contratado (peça 47, p.15) .
Feitas estas considerações, na sequência serão examinadas as razões de justificativa apresentadas pelos responsáveis chamados em audiência.
II. Análise das razões de justificativa apresentadas
II.1 Conduta: omissão dos fiscais da obra por não terem tomando as ações necessárias e previstas no contrato e na Lei 8.666/1993, a fim de evitar a ocorrência do atraso na obra
Em Despacho, o Ministro Relator determinou a audiência dos Srs. Rogério Luiz Ribeiro de Araújo, Evandro Tito Ferreira Soares, Adriano Gonçalves dos Reis Lobo e Felipe Castelo Branco Reis em razão de não terem tomando as ações necessárias e previstas no Contrato 91/2014 e nos arts. 78 e 87 da Lei 8.666/1993, a fim de evitar a ocorrência do atraso na obra. 
A culpabilidade da conduta e o nexo de causalidade descritos no Relatório de Auditoria apontam que, como fiscais do contrato, os agentes são responsáveis por garantir o cumprimento do cronograma de execução da obra pela contratada, devendo ter conhecimento dos dispositivos legais e contratuais que poderiam ter sido utilizados para readequar o ritmo de execução. Ao deixarem de adotar essas medidas, foi caracterizado o nexo de causalidade entre a conduta desses agentes e o resultado ilícito (peça 47, p. 25) .
II.1.1 Razões de justificativa apresentadas pelo Sr. Rogério Luiz Ribeiro de Araújo (CPF XXX.611.893-XX) - Fiscal da Obra 
O Sr. Rogério Luiz Ribeiro de Araújo, fiscal de execução da obra no período de 24/6/2014 a 15/4/2015, apresentou razões de justificativa em documento datado em 21/9/2016 (peça 77) .
Em sua defesa, o fiscal argumenta que apenas assinou a ordem de início de serviço da obra e que não poderia iniciar sua função de fiscalização, pois "não possuía os documentos pertinentes para a execução, imprescindíveis para dar início às suas atividades, como estabelece os procedimentos internos e hierárquicos da secretaria municipal de saúde - SEMUS" (peça 77, p.1) .
Na sequência, alega que o Contrato 91/2014 estabelece que a fiscalização e o acompanhamento da obra somente seriam efetuados por uma Comissão de Fiscalização, composta por no mínimo três servidores lotados na SEMOSP/SEMUS, a qual somente foi constituída em 15/4/2015. Portanto, alega que não teria competência para fiscalizar o contrato.
O fiscal apresenta como evidências (i) cópia do Diário Oficial do Município de 8/7/2014 com trecho de sua designação para fiscalizar, atestar e acompanhar a execução do Contrato 91/2014; (ii) Ordem de Início de Serviço, datada em 18/6/2014 e assinada por ele; (iii) página do Contrato 91/2014, cuja cláusula décima terceira estabelece que a fiscalização e o acompanhamento da obra serão feitos por uma comissão de fiscalização composta por mínimo três servidores; e (iv) Relatórios dos Diários da Obra de fevereiro a abril de 2015 assinados pelos membros da Comissão constituída em 15/4/2015 (peça 77, p. 6) .
Diante dos argumentos apresentados, sustenta estar provado que não haveria qualquer participação em ato de irregularidade que contrariasse a Lei 8.666/93, no que diz respeito à ocorrência do atraso da obra, e requer que seja excluído dos autos.
II.1.1.2 Análise das razões de justificativa
Em linhas gerais, pode-se observar que as razões de justificativa apresentadas pelo defendente abrangem argumentos que pretendem afastar sua responsabilidade pela fiscalização do Contrato 91/2014, uma vez que alega falta de recursos documentais e falta de competência devido a não formação da comissão de fiscalização.
Verifica-se, no entanto, que a responsabilidade do agente foi constituída por meio da Portaria da Secretaria Municipal de Saúde 102/2014 - CGCC/SEMUS (peça 94, p. 24) , de 24/6/2014, que o designou para fiscalizar, atestar e acompanhar a execução do contrato em questão. Tal portaria observa o disposto no art. 67 da lei 8.666/1993 e na jurisprudência deste Tribunal, por meio dos Acórdãos 1534/2009 e 540/2008, que, em síntese, estabelecem que a execução do contrato deve ser acompanhada e fiscalizada por, pelo menos, um representante da Administração especialmente designado. 
Desta forma, a alegação da falta de competência para fiscalizar a obra com a justificativa de que o contrato determina que deveria ser feita por uma comissão de fiscalização composta por três servidores não procede, pois a Lei 8.666/1993 não estabelece um número mínimo de fiscais para uma obra, nem torna impeditivo a fiscalização por apenas um servidor.
Registre-se, ainda, que o art. 67 da referida Lei dispõe que a execução do contrato deverá ser acompanhada e fiscalizada por um representante da Administração especialmente designado e foi esse dispositivo, em conjunto com o inciso III do art. 58 da mesma Lei, utilizado como fundamento para emissão da Portaria da Secretaria Municipal de Saúde 102/2014 - CGCC/SEMUS. Portanto, em que pese a disposição no contrato de que se previa a composição de uma comissão de fiscalização, a mencionada portaria designou apenas um fiscal, o que também encontra respaldo legal. Dessa forma, o Sr. Rogério Luiz Ribeiro de Araújo tinha pleno conhecimento de suas atribuições ao ser designado como fiscal do Contrato 091/2014.
Quanto ao argumento sobre a falta de documentação para exercer o acompanhamento da execução do contrato, não foram apresentadas evidências que corroborem o efetivo prejuízo que a ausência desses documentos gerou para a fiscalização, nem sequer foi apontado quais seriam esses documentos. 
De todo modo, não se verificou nenhuma atitude ou registro formal por parte do defendente para advertir a administração quanto a essa alegada falta de competência ou falta de documentos pertinentes para a fiscalização. Desta forma, era razoável exigir do responsável conduta diversa daquela que ele adotou no caso em questão. 
Verifica-se que essa inércia mantida pelo agente durante o período de 10 meses em que se configurou como fiscal do contrato agravou de forma determinante o atraso no andamento do empreendimento. De acordo com o cronograma físico da obra, em abril de 2015 (data em que deixou de ser fiscal do contrato) o empreendimento deveria encontrar-se na etapa de instalação de esquadrias, ferragens e vidro. No entanto, ao analisar os diários de obra, verifica-se que no período estava sendo executada a etapa de fundação (peça 77, p. 6) .
Por todo o exposto, conclui-se que os argumentos apresentados nas razões de justificativa pelo fiscal da obra não foram suficientes para afastar as conclusões obtidas na auditoria realizada por este Tribunal. Assim, propõe-se a rejeição das razões de justificativas apresentadas pelo Sr. Rogério Luiz Ribeiro de Araújo, aplicando-lhe a multa do art. 58, inciso II, da Lei 8.443/1992, por não ter tomado as ações necessárias para que as obras mantivessem seu ritmo de execução normal.
II.1.2 Razões de justificativa apresentadas pelos Srs. Evandro Tito Ferreira Soares (CPF XXX.303.113-XX) , Adriano Gonçalves dos Reis Lobo (CPF XXX.025.513-XX) e Felipe Castelo Branco Reis (CPF XXX.654.273-XX) - Membros da Comissão de Fiscalização 
Tendo em vista que os Srs. Evandro Tito Ferreira Soares e Adriano Gonçalves dos Reis Lobo foram representados pelo mesmo procurador (Diêgo José Franco Ferres, OAB/MA 10.768, peça 93) e que Felipe Castelo Branco Reis apresentou razões de justificativa para as irregularidades apontadas na mesma linha dos demais fiscais, a exposição dos argumentos de defesa e a respectiva análise serão examinadas em conjunto.
 O Sr. Evandro Tito Ferreira Soares apresentou razões de justificativa em documento datado de 7/10/2016 (peça 94) , o Sr. Adriano Gonçalves dos Reis Lobo no documento datado de 23/9/2016 (peça 80) e Felipe Castelo Branco Reis na peça 85, datada de 27/11/2016. 
Preliminarmente, os Srs. Evandro e Adriano alegam que somente foram designados como fiscais do Contrato 91/2014 em 15/4/2015 (10 meses após o início da vigência contratual) e, portanto, não poderiam responder por períodos anteriores à data de designação (peça 94, p.6) . Afirmam que herdaram a fiscalização do contrato com todas as suas particularidades, ou seja, que o descompasso do cronograma físico-financeiro foi manifesto desde o início da execução contratual.
Portanto, sustentam previamente que não possuem legitimidade passiva para constar nos autos, tendo em vista que o princípio da intranscendência subjetiva das sanções proíbe a aplicação de sanções às administrações atuais por atos de gestão praticados por administrações anteriores (peça 94, p.6) .
Em outro ponto de suas defesas, os fiscais apontam como argumento basilar que o relatório de fiscalização parte de uma premissa equivocada ao afirmar que é insuficiente a justificativa para o atraso nas obras apresentada pela Semus de que não havia recursos disponíveis para execução do contrato (peça 94, p.4) .
Alegam que houve um pedido de medição no valor de R$ 807.123,41 concernente ao período de 24/6/2014 a 30/12/2014, embasado na Nota Fiscal 220/2015, que não foi pago pela Caixa por não haver recursos na conta do Convênio 795472/2013. Sustentam que a mandatária orientou os fiscais da Semus a cancelar a medição de R$ 807.123,41, e, por sua vez, modificá-la para o valor de R$ 520.833,33 adequando-se ao valor disponível na conta (peça 94, p.8) . 
Como evidência, apresentam um primeiro pedido de medição solicitado pela empresa em 23/2/2015 (peça 94, p.29) e a nota fiscal 220/2015, emitida em 23/7/2015, no valor de R$807.123,41, cancelada (peça 94, p.31) . Apresentam ainda tela do extrato da Conta de Convênio 795472/2013 apontando uma disponibilidade financeira de R$500.000,00 em novembro de 2015 (peça 94, p.35) e uma segunda nota fiscal 245/2015 emitida em 17/11/2015 no valor R$ 520.833,33 (peça 94, p.40) .
Alegam que houve um desmembramento dos processos de pagamento, sendo o primeiro em 6/4/2015, período de medição de 24/6/2014 a 31/8/2015, no valor de R$520.833,33 (nota fiscal emitida em 17/11/2015) e, o segundo em 25/2/2016 sob a rubrica pagamento referente à complementação da 1ª medição, no valor de R$ 2.753.956,56 (peça 94, p.9) .
Apresentam como evidência, além das notas fiscais acima citadas, a Nota de Esclarecimento emitida pela Coordenação de Engenharia e Manutenção de Prédios/SEMUS e assinada por Felipe Castelo Branco Reis (Coordenador de Engenharia e Manutenção de Prédios) , elucidando que a empresa Gomes Sodré Engenharia emitiu nota fiscal 245 no valor de R$ 520.833,33 como parte da 1ª medição parcial dos serviços executados no período de 24/6/2014 a 31/8/2015 e posteriormente a nota fiscal 257/2016 no valor de R$ 2.753.956,56 como complementação da medição referente aos serviços prestado no mesmo período (peça 94, p.53) .
Diante dos fatos por ele apresentados, os defendentes argumentam que o desmembramento dos processos de pagamento reside no fato da ausência de disponibilidade financeira do Concedente (Ministério da Saúde) . Apresentam diversas matérias jornalísticas para demonstrar que foi necessária uma intervenção política do Município de São Luís para que o recurso do Ministério da Saúde fosse disponibilizado na Conta do Convênio.
Por fim, alegam que a Comissão de Fiscalização de Execução das Obras notificou a empresa Gomes Sodré Engenharia nos dias 2/12/2015, 18/4/2016 e 27/6/2016, para que retomasse a execução da obra, que se encontrava paralisada desde outubro de 2015.
Na mesma linha dos demais membros da comissão, o Sr. Felipe Castelo Branco argumenta que assumiu o cargo de fiscal do contrato somente em 15/4/2015 e que a partir de então passou a acompanhar a execução do objeto para minimizar os atrasos, conforme demonstrado nos Registros Diário da Obra que apresentou como evidências (peça 85) .   
Argumenta que apesar de a Caixa Econômica Federal ter recebido o oficio de medição em agosto de 2015 no valor de R$ 3.274.789,89, o pagamento à empresa de engenharia somente foi realizado no dia 3/10/2015, no valor de R$ 500.000,00, e o restante em janeiro de 2016 (5 meses após o envio do ofício à Caixa) .
Afirma que notificou a empresa Gomes Sodré Engenharia em dezembro de 2015 pedindo explicação sobre a paralisação da obra e obteve como resposta que a falta de recurso financeiros por parte do Ministério da Saúde, bem como o momento político e a incerteza econômica nacional eram impeditivos de continuidade da execução da obra (peça 85, p.15) .
Entende que, das sanções previstas na lei de Licitações para inexecução contratual, a notificação ao contratado era a medida mais adequada para a situação, pois a aplicação de multa seria uma punição desproporcional ante o caso de não recebimento do recurso (peça 85, p.6) .
Alega que após o pagamento do restante do valor em janeiro de 2016, ainda notificou a empresa duas vezes, em abril e junho de 2016 (peça 85, p.15-17) , tendo as obras retomadas em 13/6/2016.
II.1.2.1 Análise das razões de justificativa
Considerando que as razões de justificativa dos três fiscais de execução da obra abrangem argumentos relacionados à falta de disponibilidade de recursos financeiros, à legitimidade para configuração nos autos e à adoção de medidas necessárias ao devido andamento da obra, é válida a análise de forma estruturada destes pontos.
Quanto à falta de legitimidade para constar nos autos
Neste ponto, os fiscais ponderam que, quando assumiram a fiscalização do contrato, já havia um descompasso do cronograma físico-financeiro configurado, e, portanto, não poderiam responder pelo atraso gerado anteriormente às suas designações.
De fato, é procedente a afirmação de que os fiscais não poderiam responder por períodos anteriores à data de designação, em consonância ao princípio da intranscendência subjetiva das sanções. Porém, ao se tonarem fiscais de execução em 15/4/2015, os agentes passam a ser responsáveis pelo acompanhamento do contrato, tendo o dever, inclusive, de atuar tempestivamente no sentido de evitar que falhas na fiscalização anterior prejudicassem o interesse público, adotando providências no sentido de evitar futuros atrasos. 
Neste sentido, a Comissão de Fiscalização ter sido designada quando já havia um atraso configurado na execução das obras não exime a responsabilidade dos fiscais pelo dever de tomar providências para que a execução do contrato retomasse o curso normal e não mais houvesse desnecessários atrasos. Porém, tal fato deve ser considerando como atenuante para fins de responsabilidade, uma vez que os fiscais já assumiram a fiscalização do empreendimento com considerável atraso nas obras.
Quanto à falta de disponibilidade de recursos financeiros no contrato de repasse 
Em que pese as audiências dos responsáveis serem motivadas pela omissão dos fiscais da obra quanto à adoção de medidas necessárias para evitar o atraso do empreendimento, os defendentes optaram, em suas razões de justificativas, em imputar a responsabilidade pelo não cumprimento do cronograma físico à falta de disponibilidade de recursos financeiros do contrato de repasse.
Tal fato já havia sido objeto de discussão no Relatório de Fiscalização, concluindo-se que o motivo para o atraso não foi a falta de recursos, pois esses, quando solicitados por parte da Semus ao MS/CEF, foram repassados (peça 47, p.9) . Porém, em virtude das novas informações apresentadas, é necessário acrescentar os seguintes fatos à linha do tempo anteriormente apresentada:
Figura 2 - Cronologia atualizada da execução da obra
Fonte: elaboração própria
Considerando o motivo pelos quais as audiências foram motivadas (omissão dos fiscais da obra quanto à adoção de medidas necessárias para evitar o atraso do empreendimento) , é necessário ponderar sobre quais as medidas seriam consideradas adequadas diante das circunstâncias que envolviam o empreendimento. Para isso, é necessário efetuar algumas observações.
 Inicialmente, constata-se que o tempo decorrido entre o primeiro pedido de medição da empresa contratada e o efetivo pagamento das notas fiscais foi de 1 ano e 1 mês, razão pela qual a empresa decidiu paralisar as obras em outubro de 2015. 
Esse lapso temporal decorreu de diversos fatores, entre eles destacam-se o tempo entre o primeiro pedido de medição e o envio à Caixa do pedido de vistoria (8 meses) e o prazo para liberação do recurso na conta do convênio (5 meses) .
Em relação ao tempo decorrido entre o primeiro pedido de medição e o envio à Caixa do pedido de vistoria, é necessário pontuar que a comissão de fiscalização foi instituída dia 15/4/2015, ou seja, somente 2 meses após o pedido de medição. Após assumir, verificam-se como ações adotadas a realização da medição e o encaminhamento à Caixa do pedido de vistoria com valores atualizados.
Assim, até esse momento do curso contratual não se verifica nenhuma omissão por parte da comissão que tenha contribuído para o atraso nas obras. De forma contrária, observa-se que foram adotadas ações no sentido tentar readequar o fluxo físico-financeiro, uma vez que a empresa não havia recebido pelos serviços prestados.
Sobre o processo de pagamento, verifica-se que a Caixa, ao constatar que o valor total atestado pela medição (R$ 3.274.789,89) era maior que o disponível na conta do Contrato de Repasse 795472/2013 (R$500.000,00) , fez a solicitação de recursos ao Ministério da Saúde, cuja liberação ocorreu em janeiro de 2016 (peça 41, p. 2) .
Ou seja, o recurso estava disponível para pagamento à contratada somente 5 meses após o pedido de vistoria ser encaminhado à Caixa, o que corrobora o argumento apresentado pela comissão de que a falta de recursos foi determinante para a paralisação das obras.
Diante da situação, os ficais adotaram ações no sentido de minimizar o prejuízo da empresa por meio do desmembramento do pagamento (peça 94, p. 53) , de modo que uma das notas fiscais atingisse o valor da disponibilidade financeira (nota 245/2015 no valor de R$ 520.833,33 e nota 257/2016 no valor de R$ 2.753.956,56) . Posteriormente, ainda se verifica a aplicação de notificações à contratada na tentativa de retornar à execução contratual.
Desse modo, considerando as documentações apresentadas, não é possível afirmar que houve omissão por parte da comissão de fiscalização que ocasionou o atraso nas obras. Observou-se que após a instituição da comissão houve um acompanhamento mais efetivo da obra em comparação ao fiscal anterior, uma vez que se iniciou a elaboração dos diários de obra (peça 77, p. 6) , foram aplicadas notificações à empresa (peça 94, p. 59) , bem como houve uma tentativa de minimizar os impactos da falta de recursos a partir do desmembramento do pagamento da medição em duas notas fiscais (peça 94, p. 53) .
O que se pode concluir a partir do histórico do contrato é que o atraso e a paralisação das obras foram consequências de um conjunto de ações e omissões de responsabilidade de diversos atores. Primeiramente, constata-se a omissão do primeiro fiscal da obra, Sr. Rogério Luiz Ribeiro de Araújo, e a demora da empresa em solicitar a primeira medição, o que provocou um acúmulo de serviços a serem pagos. Por isso, houve a necessidade de solicitar recursos junto ao Ministério da Saúde, processo esse que durou tempo suficiente para a empresa decidir pela paralisação da obra ante a insegurança quanto ao recebimento pelos serviços prestados.
Por todo exposto, conclui-se que os argumentos apresentados nas razões de justificativa pela comissão de fiscalização da obra foram suficientes para afastar as conclusões obtidas e, por isso, propõe-se acatar as razões de justificativas apresentadas pelos Srs. Evandro Tito Ferreira Soares, Adriano Gonçalves dos Reis Lobo e Felipe Castelo Branco Reis.
II.2	Conduta: não ter tomado providências para regularizar a situação da obra diante de sinais de atraso na execução do contrato de repasse
O Despacho do Ministro Relator determinou a audiência do Sr. Messias França dos Santos Junior e da Sra. Regina Célia Barbosa Ribeiro em razão de não terem tomado providências para regularizar a situação da obra diante de claros sinais de atraso na execução do contrato de repasse.
A culpabilidade da conduta e o nexo de causalidade descritos no Relatório de Auditoria apontam que, como gestores do contrato de repasse, os agentes são responsáveis por garantir sua correta execução, devendo ter conhecimento dos normativos que poderiam ter sido utilizados para essa finalidade. Ao deixarem de adotar essas medidas, os responsáveis não evitaram, ou sequer mitigaram, o atraso significativo na conclusão das obras, sendo assim caracterizado o nexo de causalidade entre a conduta desses agentes e o resultado ilícito (peça 47, p. 25) .
II.2.1 Razões de justificativas apresentadas pelo Sr. Messias França dos Santos Junior (CPF XXX.751.583-XX) e Sra. Regina Célia Barbosa Ribeiro (CPF XXX.501.413-XX) - Fiscais do Contrato de Repasse
O Sr. Messias França dos Santos Junior apresentou razões de justificativas em documento datado em 28/9/2016 (peça 91) . 
Em sua defesa, o defendente cita dispositivos do normativo interno AE099v12 da Caixa e, de forma sucinta, afirma que a atuação do engenheiro da Caixa não caracteriza responsabilidade técnica, civil e penal de fiscalização da obra, sendo essa atividade de responsabilidade exclusiva do Tomador. Afirma que não é responsabilidade da empresa tutelar e/ou atestar essas ações (peça 98, p.2) .
Argumenta que reuniões sem atas foram realizadas na Caixa com solicitação de interferência da proponente na execução da obra para que apresentasse novas evoluções, porém houve negativa por parte da executora com alegação de não recebimento do que fora aferido. No entanto, afirma que o pagamento foi realizado de forma integral (peça 98, p.2) .
Por fim, sustenta que o relatório de acompanhamento de obra demonstra uma evolução de 13,20% para um atraso de 45,6%, ou seja, uma demonstração que foi percebido o atraso e as reuniões informais serviram para tentar seguir uma linha de entendimento Caixa - Proponente - Executora, com vias a continuidade das obras (peça 98, p.3) .
A Sra. Regina Célia Barbosa Ribeiro apresentou suas razões de justificava no documento datado de 20/10/2016 (peça 98) . 
 Alega em sua defesa que a Caixa não é órgão de controle e não detém entre suas competências atribuições de fiscalização sobre qualquer outro agente público ou privado. Acrescenta que não há dispositivo legal que a autorize ou obrigue a fiscalizar os contratos de execução de obras que outros entes firmam com empresas (peça 91, item 3.2) .
Apresenta como embasamento um Documento de Referência elaborado pela Gerência Nacional de Padronização e Normas Técnicas - GEPAD/Matriz CAIXA (peça 91, p.8) :
 (...) Não é razoável entender que uma empresa estatal - criada com a função precípua de atuar no domínio econômico por meio da atividade bancária e que, portanto, deve atuar em similaridade com as empresas privadas tivesse por finalidade fiscalizar a atuação da Administração Pública. Portanto, qualquer disposição legal nesse sentido seria temerária, por vulnerar os limites impostos pela Constituição à intervenção do estado no domínio econômico. Donde se conclui que nem mesmo a Lei poderia, validamente, atribuir à CAIXA a competência para fiscalizar a atuação da Administração Pública, uma vez que tal atribuição não condiz com a sua própria natureza jurídica de empresa pública exploradora de atividade econômica.
 (...) Certamente o ato de fiscalização praticado por quem não tenha competência para tanto, além de inválido, consubstanciaria hipótese de abuso de poder. (...) a CAIXA firma Contratos de Prestação de Serviços com os diversos Gestores dos Programas do OGU, onde, dentre outras questões, são estabelecidas as obrigações das partes. Com isso, concluímos que a atuação da CAIXA, como interveniente nas transferências de recursos do OGU, limita-se ao disposto no instrumento de mandato, ou seja, o Contrato de Prestação de Serviços firmado com o Ministério. Qualquer atuação que sobeje de tais limites é abusiva e, portanto, ilegal.
Sustenta, portanto, que a obrigação de acompanhar de forma direta e efetiva a execução dos contratos se configura, quer por questões de competência, quer por questões de obrigações contratuais, em deveres do contratado, no caso, o Município de São Luís.
Por fim, alega que a vinculação de liberação de recursos à realização de metas definidas no contrato de repasse é o principal meio de assegurar o alcance do objeto contratual, e que, ressalvados os alertas de possibilidade de instauração de Tomada de Contas Especial, não possui outros meios eficazes para exigir o cumprimento de prazos estabelecidos. 
A defendente apresenta como evidências o Ofício 800/2016/GIGOV/SL de 10/8/2016, no qual solicita à Semus que adote providência para a retomada da obra e alerta quanto à possibilidade de instauração de Tomada de Contas Especial. Apresenta também trechos do Contrato de Repasse e da Portaria Ministerial 507/2011 com as responsabilidades de cada parte do contrato.
II.2.1.1 Análise das razões de justificativa
Sobre a responsabilidade do Sr. Messias França dos Santos Junior e da Sra. Regina Célia Barbosa Ribeiro por não terem tomado providências para regularizar a situação da obra, deve-se registrar que a matéria era disciplinada de forma ampla por meio da Portaria 507/2011, que trazia orientações acerca do dever da Caixa de monitorar, acompanhar e fiscalizar o contrato de repasse, não havendo orientações específicas sobre a responsabilidade da instituição financeira nas situações como a do caso concreto. Da mesma forma, o manual normativo interno AE 099 da Caixa, que orienta seu corpo técnico na fiscalização dos contratos de repasse, também não traz especificações nesse sentido.
Destaca-se que a responsabilidade da Caixa no âmbito dos contratos de repasse foi disciplinada de forma mais específica somente pela Instrução Normativa MP 2, de 24 de janeiro de 2018, ou seja, em momento posterior ao período abrangido pela auditoria. 
Tal IN estabelece regras e diretrizes para a execução de contrato de prestação de serviço para a atuação das instituições financeiras oficiais federais como Mandatárias da União, na gestão operacional de contratos de repasse, e dispõe no Anexo I:
3.10. Acompanhamento da Execução do Objeto e Desbloqueio de Recursos Financeiros 
3.10.1. A CONTRATADA deverá acompanhar a execução do objeto do contrato do repasse, verificando se o mesmo está evoluindo de forma compatível com os documentos técnicos aceitos. 
3.10.2. Nas visitas de campo, as equipes de engenharia da CONTRATADA deverão observar se: 
 (...) 
b) o avanço físico da execução do objeto atestado pela fiscalização técnica do CONVENENTE é compatível com as obras ou serviços verificados em campo e com o projeto aceito; 
c) o avanço físico da execução do objeto atestado pela fiscalização técnica do CONVENENTE é compatível com o cronograma físico-financeiro vigente; 
d) o respectivo valor financeiro calculado pela fiscalização técnica do CONVENENTE é compatível com o avanço físico verificado em campo (grifos acrescidos) . 
Além disso, o item 9.2.7 do Acórdão 2153/2018-TCU-Plenário, sob relatoria do Ministro Augusto Sherman, recomendou ao Ministério das Cidades a adoção de medidas com vistas a estabelecer rotinas de contingência a serem "disparadas" nos casos de verificação de riscos críticos ou de atrasos de etapa de cronograma, de modo a atribuir sentido e consequência práticos à atividade de acompanhamento.
Isso ocorreu devido à constatação da equipe de auditoria de que havia deficiências nos controles internos da Mandatária em relação ao acompanhamento, avaliação e aferição da execução do objeto pactuado. Não havia em 2017, ano da auditoria realizada no âmbito do TC Processo 031.563/2016-3, procedimentos que previssem uma atuação tempestiva da Mandatária para identificar atrasos na execução do objeto e exigir a adoção das providências que se fizerem necessárias ao bom andamento do objeto.
Não há, portanto, embasamento legal para exigir dos fiscais do contrato de repasse conduta diversa do adotado. Conforme apontado pelos fiscais, o atraso da execução das obras foi demonstrado no relatório de acompanhamento de obra, mas em se tratando de reponsabilidade contratual, cabia ao tomador de recursos adotar atitudes para o devido cumprimento do cronograma físico-financeiro.
Assim, entende-se que as razões de justificativas apresentadas pelo Sr. Messias França dos Santos Junior e da Sra. Regina Célia Barbosa Ribeiro devem ser acatadas, em razão de não haver na época da auditoria legislação que exigisse conduta diversa da adotada pelos fiscais, sem prejuízo dos avanços necessários e urgentes, por parte do Concedente e da Mandatária, para devido comprimento do item 9.2.7 do Acórdão 2153/2018-TCU-Plenário.
CONCLUSÃO
A presente instrução teve por objetivo realizar a análise das razões de justificativa apresentadas pelos seguintes responsáveis em resposta à audiência determinada por meio do despacho do Ministro Relator Walton Alencar Rodrigues:
	Rogério Luiz Ribeiro de Araújo
	Fiscal da Obra de 7/2014 a 4/2015

	Evandro Tito Ferreira Soares, Adriano Gonçalves dos Reis Lobo e Felipe Castelo Branco Reis
	Comissão de Fiscalização a partir de 4/2015

	Messias França dos Santos Junior e Regina Célia Barbosa Ribeiro
	Fiscais do Contrato de Repasse

Quanto ao Sr. Rogério Luiz Ribeiro de Araújo, verificou-se que os argumentos apresentados pelo fiscal para as falhas na fiscalização durante o período 7/2014 a 4/2015 não merecem prosperar, pois não foram apresentados fatos novos ou suficientes para retirar sua responsabilidade na fiscalização do contrato, conforme alegado.
Já os fiscais da Comissão de fiscalização, designados em 4/2015, apresentaram como principal justificativa para o ritmo lento da obra e consequente paralisação a falta de recursos na conta do convênio para pagamento dos serviços executados. Conforme observou-se pelos documentos apresentados, a falta de recursos ficou constatada, sendo necessário inclusive efetuar o desmembramento do pagamento da medição em duas notas fiscais para adequar o valor à disponibilidade financeira do contrato de repasse. Também se constatou-se que as atitudes adotadas pela comissão de notificar à empresa contratada foram pertinentes diante dessas circunstâncias as quais a obra estava exposta de falta de pagamento. Desta forma, propôs-se acatar as razões de justificativas apresentadas pelos Srs. Evandro Tito Ferreira Soares, Adriano Gonçalves dos Reis Lobo e Felipe Castelo Branco Reis.
Em relação aos fiscais do contrato de repasse, Sr. Messias França dos Santos Junior e Sra. Regina Célia Barbosa Ribeiro, ambos afirmam que não possuem competência legal e contratual para fiscalizar a execução da obra. De fato, não havia na época legislação ou compromisso da Caixa em efetuar a fiscalização da obra, sendo seu papel o de acompanhar de forma mais sistêmica o contrato de repasse. Verificou-se que sua participação no ateste das medições e pagamento dependem de manifestação por parte do Tomador do recurso para que possa tomar as providências pertinentes. Desta forma, entendeu-se por acatar as razões de justificativas apresentadas pelos Sr. Messias França dos Santos Junior e Sra. Regina Célia Barbosa Ribeiro.
PROPOSTA DE ENCAMINHAMENTO
Do exposto, submetem-se os autos à consideração superior, propondo:
rejeitar as razões de justificativa apresentadas pelo Sr. Rogério Luiz Ribeiro de Araújo (CPF XXX.611.893-XX) , aplicando-lhe a multa prevista no art. 58, II, da Lei 8.443/1992 em virtude de não ter tomando as ações necessárias e previstas no contrato e nos arts. 78 e 87 da Lei 8.666/1993, a fim de evitar a ocorrência do atraso na obra. 
acatar as razões de justificativas apresentadas pelos Srs. Evandro Tito Ferreira Soares (CPF XXX.303.113-XX) , Adriano Gonçalves dos Reis Lobo (CPF XXX.025.513-XX) e Felipe Castelo Branco Reis (CPF XXX.654.273-XX) , Messias França dos Santos Júnior (CPF XXX.751.583-XX) e pela Sra. Regina Célia Barbosa Ribeiro (CPF XXX.501.413-XX) ."
É o relatório.

8.1. Diego Jose Franco Ferres (10.768/OAB-MA), representando Evandro Tito Ferreira Soares e Adriano Gonçalves dos Reis Lobo;  
8.2. Walter Santiago Pereira Junior (7991/OAB-MA), representando Felipe Castelo Branco Reis.

Não atuou.

FISCOBRAS 2016. MATERNIDADE DE ALTO RISCO DA CIDADE OPERÁRIA, EM SÃO LUÍS/MA. RECURSOS PROVENIENTES DE CONTRATO DE REPASSE, TENDO A CAIXA COMO MANDATÁRIA DA UNIÃO. ATRASO E PARALISAÇÃO TEMPORÁRIA DA OBRA. AUDIÊNCIAS DOS FISCAIS DO CONTRATO DE EXECUÇÃO DA OBRA E DOS FUNCIONÁRIOS DA CAIXA RESPONSÁVEIS PELO ACOMPANHAMENTO DO CONTRATO DE REPASSE. ACOLHIMENTO DAS RAZÕES DE JUSTIFICATIVA DE ALGUNS RESPONSÁVEIS. REJEIÇÃO DAS RAZÕES DE JUSTIFICATIVA DE UM DOS FISCAIS DO CONTRATO DE EXECUÇÃO DA OBRA. MULTA. DETERMINAÇÃO E DILIGÊNCIAS.

Secretaria de Fiscalização de Infraestrutura Urbana (SeinfraUrbana).

Atuo no presente processo por força da Portaria TCU n.º 280, de 13/9/2019, em virtude do afastamento do Ministro Walton Alencar Rodrigues, motivo de viagem em missão oficial.
Trata-se de Auditoria realizada na Secretaria Municipal de Saúde de São Luís/MA (Semus) , no Fundo Nacional de Saúde (FNS/MS) , e na Caixa Econômica Federal (Caixa) , no período de 30/5/2016 a 8/7/2016, no âmbito do Fiscobras 2016, cujo objetivo foi fiscalizar as obras de construção da Maternidade de Alto Risco da Cidade Operária, localizada em São Luís/MA. 
A obra foi viabilizada por meio do Contrato de Repasse 795.472/2013 (peça 28) , celebrado entre o Ministério da Saúde, representado pela Caixa, e a Semus. Para tanto, foram previstos R$ 24.000.000,00, provenientes do FNS/MS, e R$ 1.000.000,00, à contrapartida do município de São Luís/MA.
A Empresa Gomes Sodré Engenharia venceu o certame de licitação do empreendimento com proposta no valor de R$ 24.807.123,00, tendo assinado o Contrato 91/2014, em 24/6/2014, sob o regime de execução de empreitada por preço global, com vigência e prazo de execução de 24 meses (peça 47, p. 6) .
A fiscalização dos 10 primeiros meses de vigência do contrato ficou sob a responsabilidade do servidor Rogério Luiz Ribeiro de Araújo, designado por meio da Portaria 102/2014 - CGCC/SEMUS, em 24/6/2014 (peça 94, p. 24) . A comissão de fiscalização do Contrato 91/2014 foi constituída somente em abril de 2015, por meio da Portaria Conjunta SEMUS/SEMOSP 102/2015 (peça 94, p. 27) .
Em junho de 2016, a equipe de fiscalização do TCU realizou visitas técnicas à obra e verificou que a etapa de fundações ainda não havia sido finalizada, embora o prazo contratual para conclusão desses serviços fosse setembro de 2014. Questionada acerca da irregularidade, a Semus informou que as obras estiveram paralisadas de outubro de 2015 a junho de 2016 porque a Caixa repassou somente R$ 3.144.000,00 dos R$ 24.000.000,00 previstos (peça 38, p.1) .
A Caixa e o Ministério da Saúde, por sua vez, afirmaram que a liberação dos recursos para a execução da obra dependia de solicitação da Semus e, decorridos dois anos da ordem de início dos serviços, houve um único pedido de vistoria encaminhado à Caixa, em 18/8/2015, no valor de R$ 3.274.789,89 (peça 34 e 35) . 
Além disso, conforme o extrato da conta do convênio, R$ 500.000,00 referentes a recursos federais estavam disponíveis para uso, em outubro de 2014, e R$ 2.644.000,00, em janeiro de 2016, totalizando R$ 3.144.000,00 (peça 40, item 5) .
Não obstante os relevantes atrasos, a comissão de fiscalização do contrato realizou apenas três notificações à empresa contratada, em dezembro de 2015, abril e junho de 2016. Não promoveu outras medidas previstas no contrato para que as obras retomassem o seu ritmo de execução normal.
Neste momento processual, analisam-se as audiências dos responsáveis, pelas irregularidades a seguir descritas:
fiscais de execução da obra: Rogério Luiz Ribeiro de Araújo (fiscal de obra) , Evandro Tito Ferreira Soares (Coordenador de Fiscalização/Semosp) , Adriano Gonçalves dos Reis Lobo (Engenheiro Civil/Semosp) , e Felipe Castelo Branco Reis (Coordenador de Engenharia / Semus) , por não terem promovido as ações necessárias e previstas no contrato e na Lei 8.666/1993, a fim de evitar a ocorrência do atraso na obra, contrariando os arts. 8º, 57, § 3º e 78, da Lei 8.666/1993, as cláusulas 21ª e 22ª do Contrato 091/2014, e a jurisprudência do TCU (Acórdão 292/2008-TCU-Plenário) ;
responsáveis pelo acompanhamento e fiscalização do Contrato de Repasse 795472/2013: Regina Célia Barbosa Ribeiro (Gerente da GIGOV de São Luís/MA) e Messias França dos Santos Júnior (Engenheiro da Caixa) , por não terem tomado providências para regularizar a situação da obra diante de claros sinais de atraso na execução do contrato de repasse, contrariando os arts. 5º, 33 e 67, da Portaria Interministerial 507/2011.
Após a análise das audiências, a Secretaria de Fiscalização de Infraestrutura Urbana (SeinfraUrbana) propôs: i) rejeitar as razões de justificativa apresentadas pelo fiscal do contrato Rogério Luiz Ribeiro de Araújo e aplicar-lhe a multa prevista no art. 58, II, da Lei 8.443/1992; e ii) acolher as razões de justificativas apresentadas por Evandro Tito Ferreira Soares, Adriano Gonçalves dos Reis Lobo e Felipe Castelo Branco Reis, membros da comissão de fiscalização do contrato; e por Messias França dos Santos Júnior e Regina Célia Barbosa Ribeiro, funcionários da Caixa responsáveis pelo acompanhamento do contrato de repasse.
II
Anuo à proposta de encaminhamento da unidade técnica e incorporo suas análises e conclusões às minhas razões de decidir, sem prejuízo de tecer considerações.
As razões de justificativa apresentadas por Rogério Luiz Ribeiro de Araújo, fiscal do Contrato 91/2014 entre setembro de 2014 e abril de 2015, não fazem alusão a fatos novos ou suficientes para elidir sua responsabilidade.
A alegação da falta de competência para fiscalizar a obra, amparada no argumento de que o termo do contrato dispôs expressamente que a avença seria fiscalizada por comissão de licitação composta por três servidores não procede. Rogério Luiz Ribeiro de Araújo tinha pleno conhecimento de suas atribuições quando foi designado como fiscal do Contrato 091/2014, por meio da Portaria da Secretaria Municipal de Saúde 102/2014 - CGCC/SEMUS, nos termos dos art. 67 c/c 58, III, da Lei 8.666/1993.
O art. 67 estabelece que a execução do contrato administrativo deverá ser acompanhada e fiscalizada por um representante da Administração designado especialmente para essa finalidade, sem estabelecer número mínimo de fiscais ou qualquer impedimento de fiscalização por apenas um servidor.
Em que pese tenha alegado falta de documentação para exercer o acompanhamento da execução do contrato, o responsável sequer apontou quais seriam esses documentos. Tampouco demonstrou ter realizado registro formal para advertir a Administração quanto à alegada falta de competência e de documentos pertinentes para exercer a fiscalização que lhe foi atribuída.
A inércia de Rogério Luiz Ribeiro de Araújo durante o período de 10 meses em que foi fiscal do Contrato 91/2014 deu ensejo a grande parte do atraso no andamento do empreendimento, que, em abril de 2015 (data em que deixou de ser fiscal da avença) deveria estar na etapa de instalação de esquadrias, ferragens e vidro e, no entanto, encontrava-se na etapa de execução de fundações.
Rejeito, por conseguinte, as razões de justificativas apresentadas por Rogério Luiz Ribeiro de Araújo e aplico-lhe a multa prevista no art. 58, II, da Lei 8.443/1992, em razão de ter-se omitido na adoção de medidas necessárias à manutenção do ritmo de execução normal das obras.
Evandro Tito Ferreira Soares, Adriano Gonçalves dos Reis Lobo e Felipe Castelo Branco Reis, membros da comissão de fiscalização do Contrato 91/2014, constituída em abril de 2015, comprovaram, por meio dos documentos apresentados, que faltaram recursos ao Contrato de Repasse 795.472/2013, o que motivou mais atrasos e a paralisação da obra. Alegaram ainda que, ao assumirem a fiscalização do contrato, já havia um considerável descompasso do cronograma físico-financeiro configurado, pelo qual não podem ser responsabilizados. 
Demonstraram que, a fim de minimizar o impacto da falta de recursos para pagamento, orientaram que a medição apresentada pela empresa contratada, em agosto de 2015, no montante de R$ 3.274.789,89 (peças 34 e 35) , fosse desmembrada em duas notas fiscais, para que os pagamentos fossem realizados de acordo com a disponibilidade financeira do contrato de repasse, conforme a "Nota de Esclarecimento", peça 81, p. 14. Foram então emitidas duas notas fiscais: uma no valor de R$ 520,833,33, em 17/11/2015 (peça 90, p.25-28) e paga em 14/3/2016 (peça 90, p.29-32) ; e outra, no montante de R$ 2.753.956,56, em 15/2/2016 (peça 90, p. 33-37) e paga em 23/3/2016 (peça 90, p. 38-41) .
A obra foi paralisada em outubro de 2015. A comissão de fiscalização do Contrato 91/2014 alegou que, ante a situação de indisponibilidade de recursos do contrato de repasse e a ausência de recebimentos pela contratada, entendeu que, das sanções previstas na Lei de Licitações para inexecução contratual, a notificação à contratada era a medida mais adequada à situação, pois a aplicação de multa seria punição desproporcional.
A comissão notificou a Empresa Gomes Sodré Engenharia em dezembro de 2015, solicitando explicação pela paralisação da obra e obteve, como resposta, que a falta de recursos financeiros por parte do Ministério da Saúde, o momento político e a incerteza econômica nacional levaram a empresa à falta de suporte financeiro para arcar com o cronograma previsto inicialmente, e, consequentemente, à paralisação temporária dos serviços (peça 85, p.15) .
Após os pagamentos referentes à primeira medição, a comissão de fiscalização notificou a contratada por mais duas vezes, uma, em abril, e outra, em junho de 2016 (peça 85, p.16-17) . As obras foram retomadas em 13/6/2016.
Ressalto que, ainda em fevereiro de 2015, quando o Contrato 91/2014 estava sob a fiscalização de Rogério Luiz Ribeiro de Araújo, a Empresa Gomes Sodré Engenharia apresentou a primeira medição à administração, no valor de R$ 807.123,41, que não foi encaminhada para vistoria da Caixa e pagamento. 
Dois meses depois, em 15/4/2015, a comissão de fiscalização foi constituída. Promoveu nova medição e solicitou vistoria à Caixa, em agosto de 2015, já com valores atualizados. A instituição financeira, ao verificar que o montante atestado pela medição, de R$ 3.274.789,89, era superior àquele disponível na conta do Contrato de Repasse 795.472/2013, de R$ 500.000,00, solicitou mais recursos ao Ministério da Saúde, em outubro de 2015, os quais foram repassados apenas em janeiro de 2016 (peça 41, p. 2) .
Ante a situação, a comissão de fiscalização do contrato procurou minimizar o prejuízo da empresa contratada por meio do desmembramento do pagamento, de modo que uma das notas fiscais atingisse o valor da disponibilidade financeira (nota 245/2015 no valor de R$ 520.833,33) . Posteriormente, notificou a contratada na tentativa de retornar à execução contratual.
Pelo exposto, o atraso e a paralisação das obras foram consequências de um conjunto de ações e omissões de responsabilidade de diversos atores. O primeiro fiscal da obra, Rogério Luiz Ribeiro de Araújo, foi omisso e a empresa contratada demorou a solicitar a primeira medição, o que gerou acúmulo de serviços a serem pagos. Não havia recursos disponíveis suficientes na conta do contrato de repasse. Foi necessário solicitar recursos junto ao Ministério da Saúde, processo que demorou suficientemente para a empresa contratada decidir pela paralisação da obra, ante a insegurança acerca do recebimento pelos serviços já prestados.
Assim, não é possível associar o atraso e a paralisação da obra aos atos ou omissões da comissão de fiscalização. Ao contrário, após assumir a fiscalização do contrato, houve acompanhamento mais efetivo da obra, iniciou-se a elaboração dos diários de obra (peça 77, p. 6) , foram aplicadas notificações à empresa contratada (peça 94, p. 59) , e houve a tentativa de minimizar os impactos da falta de recursos, a partir do desmembramento do pagamento da primeira medição, em duas notas fiscais.
Acolho, por conseguinte, as razões de justificativas apresentadas por Evandro Tito Ferreira Soares, Adriano Gonçalves dos Reis Lobo e Felipe Castelo Branco Reis, membros da comissão de fiscalização do Contrato 91/2014.
Quanto ao acompanhamento do contrato de repasse pela Caixa, em 2017, ano em que a auditoria foi realizada, não havia normativos prevendo procedimentos de atuação da Mandatária na identificação tempestiva de atrasos na execução do objeto e na adoção de providências necessárias ao bom andamento do objeto. 
A responsabilidade da Caixa no âmbito dos contratos de repasse foi disciplinada somente em janeiro de 2018, por meio da Instrução Normativa MP 2, ou seja, posteriormente ao período abrangido pela auditoria.
Não há, portanto, base legal para exigir dos fiscais do contrato de repasse conduta diversa daquela adotada. Conforme demonstraram, o atraso na execução das obras foi identificado no relatório de acompanhamento e, por meio do Ofício 800/2016/GIGOV/SL, de 10/8/2016, a Caixa solicitou à Semus a adoção de providência para a retomada da obra e alertou quanto à possibilidade de instauração de Tomada de Contas Especial. Porém, cabia ao tomador de recursos, ou seja, à Semus, garantir o cumprimento do cronograma físico-financeiro.
Acolho, portanto, as razões de justificativas de Regina Célia Barbosa Ribeiro (Gerente da GIGOV de São Luís/MA) e de Messias França dos Santos Júnior (Engenheiro da Caixa) , responsáveis pelo acompanhamento e fiscalização do Contrato de Repasse 795472/2013, tendo em vista que não possuíam competência legal e contratual para fiscalizar a execução da obra. 
Por fim, apesar do prejuízo social causado à população de São Luís/MA pelo atraso de dois anos na obra, até a data da auditoria, não se verificaram indícios de prejuízo financeiro ao Erário, uma vez que não houve alteração do valor contratado.
Além das audiências, por meio do despacho de peça 50, autorizei a realização de determinações à Semus e à Caixa, para que adotassem medidas com o objetivo de minimizar o atraso nas obras e ajustar o cronograma e o Plano de Trabalho. A SeifraUrbana informou que a aferição do cumprimento dessas determinações seria realizada em processo específico de monitoramento, que, entretanto, ainda não foi instaurado.
Determino, portanto, que a unidade técnica autue o processo de monitoramento e, naqueles autos, além de verificar se as determinações já exaradas foram cumpridas, diligencie:
a Secretaria Municipal de Saúde de São Luís/MA, para que informe, no prazo de quinze dias, se o Contrato 91/2014 foi regularmente concluído;
a Caixa Econômica Federal, para que informe, no prazo de quinze dias, se o Contrato de Repasse 795.472/2013 foi regularmente concluído e se objeto executado cumpriu os fins para os quais foi proposto; e encaminhe ao TCU, no mesmo prazo, a respectiva prestação de contas.
Feitas essas considerações, voto por que o Tribunal de Contas da União aprove o acórdão que ora submeto à apreciação deste Colegiado.
TCU, Sala das Sessões Ministro Luciano Brandão Alves de Souza, em tagDataSessao.
ANDRÉ LUIS DE CARVALHO
Relator